臺灣桃園地方法院民事判決　　　　　　　　　　　　九十二年度訴字第一八九六號
　　原　　　告　　壬○○
　　訴訟代理人　　王年柿律師
　　複　代理人　　王如后律師
　　被　　　告　　己○○
　　被　　　告　　癸○○
　　被　　　告　　丁○○
　　被　　　告　　庚○○
　　被　　　告　　戊○○
　　兼右二人之
　　訴訟代理人　　甲○○
　　被　　　告　　子○○
　　被　　　告　　乙○○
　　被　　　告　　丙○○
　　被　　　告　　辛○○
右當事人間請求分割共有物事件，經本院於民國九十三年五月二十六日言詞辯論終結
，判決如左：
    主      文
兩造共有坐落桃園縣中壢市○○里段○路○○段第七八、七九、七九之一、八０、八
一地號土地，地目田，面積共計一六三六八平方公尺，准予合併分割如附圖所示：編
號部份面積五三八四平方公尺由被告己○○取得；編號部分面積一三四六平方公
尺由被告癸○○取得；編號部分面積一三四六平方公尺由被告丁○○取得；編號
部分面積一七四三平方公尺由原告壬○○取得；編號部分面積二一五四平方公尺，
由被告甲○○、庚○○、戊○○共同取得（應有部分各為八分之六、八分之一、八分
之一）；編號部分面積一七四四平方公尺由被告子○○取得；編號部分面積一七
四四平方公尺由被告乙○○取得；編號部分面積二六九平方公尺由被告丙○○取得
；編號部分面積二六九平方公尺由被告辛○○取得；編號部分面積二一三平方公
尺，分歸兩造按附表二所示之原應有部分比例維持分別共有；編號部分面積一五六
平方公尺，由原告壬○○、子○○、乙○○各依三分之一之比例維持分別共有。
訴訟費用由兩造依附表二所示之應有部分比例負擔。
    事      實
甲、原告方面：
  一、聲明：
    (一)如主文第一項所示。
    (二)訴訟費用由被告負擔。
  二、陳述：
    (一)查坐落桃園縣中壢市○○里段○路○○段第七八、七九、七九之一、八０、八
      一地號、地目田、面積共計為一六三六八平方公尺之五筆土地（詳如附表一所
      示），為兩造所共有，各共有人之應有部分，則如附表二所示。
    (二)兩造共有之上開五筆土地，並無不能分割之情形，亦無不為分割之約定。各共
      有人雖依早年分耕之情形為使用收益，但因土地之地勢較鄰近土地為高，灌溉
      水路因周遭環境之變遷已受妨礙，仍供農地使用收益已生困難，如改作其他用
      途，亦因共有人意見分歧無法達成，為增進土地之利用價值，唯有分割消滅共
      有關係之途。共有人雖曾為分割之商議，但亦因意見不一致，無法達成分割協
      議。爰依民法第八百二十三條第一項前段、第八百二十四條第二項第一款規定
      ，聲請鈞院准予裁判分割如附圖所示，俾使各共有人取得單獨所有權。
    (三)被告庚○○、戊○○、甲○○部分，因係一家人，故其等所分得之土地請准予
      維持共有關係。又附圖編號位置之土地，早年即供作兩造之祖先墓地使用，
      附圖編號位置土地，早年亦供作原告壬○○、被告子○○、被告乙○○之祖
      先墓地使用，為消滅共有關係並兼維善良風俗習慣，是以編號、作為墓地
      使用之土地，自應由前開為管理使用之共有人維持共有關係，似較妥切。
  三、證據：提出附表一所示土地之土地登記謄本共五份及分割圖表一份為證。
乙、被告方面：
  壹、被告乙○○方面：
  一、聲明：同意原告之分割方案。
  二、陳述：對於鈞院履勘後之複丈成果圖即原告之分割方案，沒有意見。
      同意原告提出之分割方案。
  三、證據：未提出任證據。
  貳、被告庚○○、戊○○、甲○○方面：
  一、聲明：同意原告之分割方案。
  二、陳述：同意原告之分割方案，且被告庚○○、戊○○、甲○○三人同意於分割
      後，仍維持共有關係。
  三、證據：未提出任何證據。
  參、被告子○○方面：
  一、聲明：同意原告之分割方案。
  二、陳述：對於鈞院履勘後之複丈成果圖即原告之分割方案，沒有意見。
  三、證據：未提出任何證據。
  肆、被告己○○、癸○○、丁○○、丙○○、辛○○方面：
      未於言詞辯論期日到場，亦未提出準備書狀作何聲明或陳述。
丙、本院依原告之聲請於民國九十三年三月二十四日至現場履勘，並囑託桃園縣中壢
    地政事務所派員測量及依原告提出之分割方案繪製複丈成果圖（如附圖所示）。
    理      由
一、本件被告己○○、癸○○、丁○○、丙○○、辛○○等人經合法通知，未於言詞
    辯論期日到場，核無民事訴訟法第三百八十六條各款所列情形，爰依原告之聲請
    ，由其一造辯論而為判決。
二、原告主張系爭如附表一所示之五筆土地為兩造所共有，應有部分各如附表二所示
    ，並無不分割之特約或因其使用目的不能分割之情形，又全體共有人無法達成分
    割之協議等情，為到庭之被告乙○○、庚○○、戊○○、甲○○、子○○所不否
    認，並有原告提出土地登記謄本五份附卷為證，另被告己○○、癸○○、丁○○
    、丙○○、辛○○等人，對於上開事實則已受合法通知而於言詞辯論期日不到場
    ，亦未提出準備書狀爭執，視同自認，是前述原告主張之事實，自堪信為真實。
三、按各共有人得隨時請求分割共有物，但因物之使用目的不能分割或契約定有不分
    割之期限者，不在此限；共有物之分割，依共有人協議之方法行之，分割之方法
    不能協議決定者，法院得因任何共有人之聲請，命為原物分配於各共有人，民法
    第八百二十三條第一項、第八百二十四條第一、二項分別定有明文。次按，分割
    共有物，以消滅共有關係為目的。法院裁判分割共有土地時，除因該土地內部分
    土地之使用目的不能分割（如為道路）或部分共有人仍願維持其共有關係，應就
    該部分土地不予分割或准該部分共有人成立新共有關係外，應將土地分配於各共
    有人單獨所有；共有人因共有物分割之方法不能協議決定，而提起請求分割共有
    物之訴，應由法院依民法第八百二十四條命為適當之分配，不受任何共有人主張
    之拘束，即不得以原告所主張分割方法之不當，遽為駁回分割共有物之訴之判決
    ，最高法院六十九年台上字第一八三一號、四十九年台上字第二五六九號著有判
    例可參。經查：
    (一)系爭五筆土地之地目均為「田」，有土地登記謄本五紙可證，而前開土地目前
      係平坦之土壤空地、長草，其上均無建物，並無因物之使用目的不能分割之情
      形，亦經本院於九十三年三月二十四日至現場履勘屬實，有勘驗筆錄一份附卷
      可憑。
    (二)系爭五筆土地於分割後，雖部分共有人取得之土地面積小於零點二五公頃，然
      因本件土地係八十九年一月四日前之共有土地，依農業發展條例第十六條第一
      項第四款之規定，不受分割後每人所有面積不得少於零點二五公頃之限制（詳
      參卷附農業發展條例第十六條規定）。再者，兩造亦未定有不得分割之協議，
      且因部分共有人未於辯論期日到場，顯無法以原告所提之分割方案協議，故本
      件自應准予裁判分割。
    (三)查被告戊○○、庚○○二人分別為被告甲○○之子、女，業經被告張金蓮到庭
      陳述明確，並有戶籍謄本一紙在卷可證，而原告主張前述被告三人於分割後之
      分得土地應維持共有關係一情，亦經被告張金蓮表示同意，是原告之此部分請
      求自屬可採。又依到場之當事人之意見，均同意將附圖部分之土地（墓地）
      ，作為全體共有人共有，及將附圖部分之土地（墓地）由原告及被告子○○
      、乙○○三人維持共有關係，再者，前述原告提出之分割方案，經本院函請桃
      園縣中壢地政事務所至現場測繪後，製有複丈成果圖（如附圖所示），而雙方
      均同意以複丈成果圖作為本件土地之分割方法，準此，本院審酌本件土地分割
      後之利用價值均相等，各塊土地均有道路可供通行，而各共有人均按其應有部
      分之比例分配可得之土地面積，從而原告主張依複丈成果圖即如附圖所示之分
      割方案，應屬妥適。則本件土地之分割方法，應為：附圖所示編號部份面積
      五三八四平方公尺由被告己○○取得；編號部分面積一三四六平方公尺由被
      告癸○○取得；編號部分面積一三四六平方公尺由被告丁○○取得；編號
      部分面積一七四三平方公尺由原告壬○○取得；編號部分面積二一五四平方
      公尺，由被告甲○○、庚○○、戊○○共同取得（應有部分各為八分之六、八
      分之一、八分之一）；編號部分面積一七四四平方公尺由被告子○○取得；
      編號部分面積一七四四平方公尺由被告乙○○取得；編號部分面積二六九
      平方公尺由被告丙○○取得；編號部分面積二六九平方公尺由被告辛○○取
      得；編號部分面積二一三平方公尺，分歸兩造按原應有部分比例維持分別共
      有；編號部分面積一五六平方公尺，由原告壬○○、子○○、乙○○依各三
      分之一之比例維持分別共有。
四、綜上所述，原告請求分割本件共有土地，應依如附圖所示之方法分割。末按，訴
    訟費用由敗訴之當事人負擔；而因共有物分割、經界或其他性質上類似之事件涉
    訟，由敗訴當事人負擔訴訟費用顯失公平者，法院得酌量情形，命勝訴之當事人
    負擔其一部，民事訴訟法第七十八條、第八十條之一分別定有明文。本件固為原
    告勝訴之判決，惟於分割共有物之訴訟中，兩造各自主張之分割方法，僅供法院
    參考，法院依民法第八百二十四條命為適當之分配，乃斟酌何種分割方法較能增
    進共有物之經濟效益，並兼顧兩造利益以為決定，不受任何共有人主張之拘束，
    亦不因何造起訴而有不同，縱法院認原告請求分割共有物為有理由，依法決定方
    法分割，被告應訴並提出不同主張，促使法院就如何為適法分割形成積極心證，
    均為其等按當時之訴訟程度為伸張或防衛權利所必要，如僅因法院准許原告分割
    共有物之請求或採納其分割方案，即命被告負擔全部訴訟費用，顯失公允；是以
    本院斟酌兩造均可因本件分割共有物而獲得相同之利益，故應由兩造共有人按應
    有部分比例負擔訴訟費用，方不致失衡，原告主張應由被告負擔訴訟費用一節，
    尚有未洽，從而，爰宣示本件訴訟費用之負擔如主文第二項所示。
五、據上論結，原告之訴為有理由，依民事訴訟法第三百八十五條第一項前段、第七
    十八條、第八十條之一、第八十五條第一項後段，判決如主文。
中　　　華　　　民　　　國　　九十三　　年　　　六　　　月　　  十五　　日
                                        臺灣桃園地方法院民事第三庭
~B法　　　官　周玉
右為正本係照原本作成
如對本判決上訴，須於判決送達後二十日內向本院提出上訴狀。
中　　　華　　　民　　　國　　九十三　　年　　　六　　　月　　  十五　　日
~B書　記　官　張簡純靜
附表一：
1.桃園縣中壢市○○里段○路○○段第七八地號土地，地目田，面積三七五四平方公尺。
2.桃園縣中壢市○○里段○路○○段第七九地號土地，地目田，面積一五三二平方公尺。
3.桃園縣中壢市○○里段○路○○段第七九之一地號土地，地目田，面積二四一五平方公尺。
4.桃園縣中壢市○○里段○路○○段第八０地號土地，地目田，面積六四五三平方公尺。
5.桃園縣中壢市○○里段○路○○段第八一地號土地，地目田，面積二二一四平方公尺。
附表二：
┌─────────────────┬─────────────────────────┐
│分割前                            │分割後                                            │
├─────┬─────┬─────┼──┬───┬────┬─────┬───────┤
│共有人    │應有部分  │面積      │取得│權利人│權利範圍│取得面積  │取得土地所佔之│
│          │          │(平方公尺)│編號│      │        │(平方公尺)│地號          │
├─────┼─────┼─────┼──┼───┼────┼─────┼───────┤
│被告己○○│三分之一  │五四五六  │  │己○○│全部    │五三八四  │七八地號內    │
│          │          │          │    │      │        │          │七九地號內    │
│          │          │          │    │      │        │          │七九之一地號內│
│          │          │          │    │      │        │          │八０地號內    │
├─────┼─────┼─────┼──┼───┼────┼─────┼───────┤
│被告癸○○│十二分之一│一三六四  │  │癸○○│全部    │一三四六  │七八地號內    │
│          │          │          │    │      │        │          │七九之一地號內│
│          │          │          │    │      │        │          │八０地號內    │
├─────┼─────┼─────┼──┼───┼────┼─────┼───────┤
│被告丁○○│十二分之一│一三六四  │  │丁○○│全部    │一三四六  │七八地號內    │
│          │          │          │    │      │        │          │七九之一地號內│
│          │          │          │    │      │        │          │八０地號內    │
├─────┼─────┼─────┼──┼───┼────┼─────┼───────┤
│原告壬○○│九分之一  │一八一八  │  │壬○○│全部    │一七四三  │七八地號內    │
│          │          │          │    │      │        │          │七九之一地號內│
│          │          │          │    │      │        │          │八０地號內    │
├─────┼─────┼─────┼──┼───┼────┼─────┼───────┤
│被告庚○○│六十分之一│二一八二  │  │庚○○│八分之一│共有      │七九之一地號內│
├─────┼─────┤          │    ├───┼────┤二一五四  │八０地號內    │
│被告戊○○│六十分之一│          │    │戊○○│八分之一│          │              │
├─────┼─────┤          │    ├───┼────┤          │              │
│被告甲○○│十分之一  │          │    │甲○○│八分之六│          │              │
├─────┼─────┼─────┼──┼───┼────┼─────┼───────┤
│被告子○○│九分之一  │一八一九  │  │子○○│全部    │一七四四  │八０地號內    │
│          │          │          │    │      │        │          │八一地號內    │
├─────┼─────┼─────┼──┼───┼────┼─────┼───────┤
│被告乙○○│九分之一  │一八一九  │  │乙○○│全部    │一七四四  │八０地號內    │
│          │          │          │    │      │        │          │八一地號內    │
├─────┼─────┼─────┼──┼───┼────┼─────┼───────┤
│被告丙○○│六十分之一│二七三    │  │丙○○│全部    │二六九    │八一地號內    │
├─────┼─────┼─────┼──┼───┼────┼─────┼───────┤
│被告辛○○│六十分之一│二七三    │  │辛○○│全部    │二六九    │八一地號內    │
├─────┴─────┴─────┼──┼───┼────┼─────┼───────┤
│合計面積        一六三六八平方公尺│墓│全體共│依原應有│二一三    │七九之一地號內│
└─────────────────┤    │共有人│部分保持│          │              │
                                    │    │      │共有    │          │              │
                                    ├──┼───┼────┼─────┼───────┤
                                    │墓│壬○○│三分之一│一五六    │七九之一地號內│
                                    │    ├───┼────┤          │              │
                                    │    │子○○│三分之一│          │              │
                                    │    ├───┼────┤          │              │
                                    │    │乙○○│三分之一│          │              │
                                    ├──┴───┴────┴─────┴───────┤
                                    │合計面積                        一六三六八平方公尺│
                                    └─────────────────────────┘
